臺灣高等法院民事判決　　　　　　　 93年度上更(一)字第178號
上訴人　　丙○○
被上訴人　甲○○
被上訴人　乙○○
上列一人
訴訟代理人　王秋芬律師
複代理　人　謝宜伶律師
右當事人間請求不當得利事件，上訴人對於中華民國91年6月25
日臺灣臺北地方法院90年度訴字第3336號第一審判決提起上訴，
，經最高法院發回更審，本院於94年6月28日言詞辯論終結，判
決如下：
    主  文
上訴駁回。
第一、二審及發回前第三審之訴訟費用除確定部分外，由被上訴
人負擔二分之一，餘由上訴人負擔。
      事實及理由
一、本件被上訴人起訴主張：坐落台北市○○區○○段3小段744
    、745地號土地（下稱系爭土地），為伊與訴外人林張富美
    、林子雅、林岑蔚所共有，其等與同案被告五豐公司於82年
    10月19日簽訂合建契約，約定將土地交與該公司作為興建房
    屋之用，該公司未依合建契約於82年11月8日前完成開工標
    準，致建造執照逾期作廢，合建契約目的無法達成，而合建
    契約已於87年7月8日終止。詎五豐公司迄今未返還系爭土地
    ，反自83年4月間起，將系爭土地交予上訴人經營停車場，
    每月有新台幣（下同）65,600元之收入，爰依民法第179條
    不當得利之規定，請求上訴人給付被上訴人甲○○之1,477,
    058元、給付被上訴人乙○○369,265元及均自90年7月14 日
    起至清償日止按年息5%計算之利息，暨給付被上訴人甲○○
    自90年5月1日起至返還系爭土地予被上訴人及其他全體共有
    人止每月43,733元、給付被上訴人乙○○自90年5月1日起至
    返還系爭土地予被上訴人及其他全體共有人止每月10, 933
    元，及屆期如未給付分別自屆期之翌日起至清償日止按年息
    百分之五計算之利息。並聲明：上訴駁回。（被上訴人逾上
    開請求部分，業經判決駁回確定。）
二、上訴人辯稱：被上訴人就系爭土地與其他共有人於82年10月
    19日與同案被告五豐公司簽訂合建契約，並已取得381萬元
    之履約保證金，五豐公司並代償被上訴人甲○○前順位抵押
    權二千餘萬元，惟被上訴人與其他共有人隱瞞系爭土地將遭
    查封之事實，該土地於82年11月間經訴外人萬泰商業銀行股
    份有限公司查封，復由其他債權人即訴外人邱秀鳳、陳建生
    、台北第九信用合作社等陸續查封，五豐公司對系爭土地無
    法為完整使用及興建，而被上訴人又拒不返還前開履約保證
    金，雙方遂協商在未解決查封事宜前，系爭土地交由五豐公
    司使用，經整理場地後，由五豐公司之法定代理人陳顯堂交
    與其胞妹即上訴人暫作停車場之用，出租營業，上訴人係合
    法使用系爭土地，並非無法律上之原因，被上訴人對系爭土
    地已無使用權能，亦無受損，被上訴人請求返還不當得利之
    利益，並無依據等語。並聲明：(一)原判決廢棄。(二)駁回被上
    訴人在第一審之訴。
三、經查系爭土地為被上訴人與訴外人林子雅、林岑蔚、林張富
    美所共有，於合建契約訂立後，即交由同案被告五豐公司占
    有使用，五豐公司之法定代理人陳顯堂再交由上訴人經營停
    車場之事實，為兩造所不爭執，並有土地登記謄本、台北地
    院89年度簡上字第299號就系爭土地其他共有人林張富美對
    上訴人丙○○請求返還不當得利之部分勝訴之確定判決、言
    詞辯論筆錄、台北地院90年度訴字第1640號民事判決及合建
    契約書可證（原審卷，12至29頁、73至77頁、141至149頁）
    ，堪信為真實。
四、按契約經解除者，溯及訂約時失其效力，與自始未訂契約同
    。此與契約之終止，僅使契約嗣後失其效力者迥異（最高法
    院23年上字第3968號判例參照）。查系爭土地為被上訴人與
    訴外人林張富美、林子雅、林岑蔚所共有，其等與五豐公司
    於82年10月19日簽訂合建契約，將系爭土地交與該公司作為
    興建房屋之用，嗣因建造執照逾期作廢，合建契約目的無法
    達成，經被上訴人與其他共有人於87年7月7日以存證信函向
    五豐公司表示終止上開合建契約之意思表示，經五豐公司於
    87年7月8日收受之事實，為兩造所不爭執（本院上字卷，12
    2、123頁），則五豐公司於終止合建契約後之87年7月8日起
    即無占有系爭土地之正當權源，本應將系爭土地返還被上訴
    人，其卻將系爭土地交予上訴人經營停車場，應認上訴人使
    用系爭土地並無正當權源，係屬無權占有，其經營該停車場
    之租金收入，對於系爭土地之所有權人構成不當得利。
五、上訴人否認其有占有系爭土地之事實，辯稱：系爭土地之占
    有人係五豐公司等語。上訴人之胞兄即五豐公司之法定代理
    人陳顯堂亦於另案陳稱及於本院証稱：系爭土地係交由其妹
    丙○○經營管理，收的錢交予其本人等語（原審卷，25頁；
    本院更字卷，97頁）。台北市政府警察局大同分局91年10月
    16日函文亦稱：經轄區雙連派出所於91年10月15日派員實地
    查訪，系爭土地目前由五豐公司管理並出租予攤販置放攤位
    及供汽車停放等語（本院更字卷，129頁）。證人廖為善於
    另案中到庭證稱：伊跟原告（即本件上訴人）租車位很久了
    ，現在還在租，但不是跟原告租，伊大概有五、六年沒看過
    丙○○，原告在五、六年前說她已經交給陳顯堂等語（本院
    卷更字卷，112頁）。惟查上訴人丙○○於本院前審稱：所
    收之租金係交與五豐公司等語，其於本院本審中改稱：「土
    地本來就是五豐公司的，是陳顯堂在管，我只是幫助他」等
    語（本院更字卷，97頁）。而依上訴人所提出之財政部台財
    訴字第091135594號訴願決定書之記載（本院上字卷，77 至
    80頁），納稅義務人即停車場之營業人為上訴人，上訴人丙
    ○○曾於本院前審中自認該停車場係伊所經營（本院上卷，
    44、109頁），其於本院本審審理時亦承認有占有系爭土地
    收取租金之事實（本院更字卷，28頁）。經本院向大同分局
    函調偵訊筆錄，廖為善於93年11月27日偵訊筆錄中稱：其係
    自83年向上訴人租系爭土地，每月向上訴人交付租金等語（
    本院更字卷，83頁），台北稅捐稽徵處大同分處91年11月4
    日函亦記載系爭停車場係上訴人所設（本院更字卷，128頁
    ），則證人廖為善於另案之上開證詞、證人陳顯堂之上開證
    詞及上訴人否認有收取租金之主張，均並無可採。應認占有
    系爭土地供作停車場出租而受利益者，顯係上訴人丙○○，
    而非五豐公司，本院91年度上易字第823號民事確定判決及
    臺灣臺北地方法院89年度簡上字第299號民事確定判決均作
    此相同之認定（原審卷，18至23頁；本院上字卷，136至140
    頁）。
六、上訴人雖稱：其自公司營業後即未再使用系爭土地，其已於
    90 年4月1日將系爭土地交還五豐公司等語，被上訴人則否
    認之，依法應由上訴人就其所主張之交還事實負舉證責任。
    查被上訴人所提出之現場照片顯示系爭土地目前仍作停車場
    使用（本院更字卷，102至104頁）。經本院隔離訊問結果，
    上訴人稱：「（問：如何將系爭土地還給五豐公司？）五、
    六年前停車場停業的時候，大約這個時候，在口頭上交還給
    我哥哥，忘記在那裡說的，不知是在電話還是當面說的。我
    還給五豐公司，後來就是五豐公司經營，後來的事我就不知
    道了」、「（問：如何交接？）我用打字製作表格交付，當
    時有十來個承租人，一個人四千多元」等語。上訴人所舉證
    人即其兄陳顯堂則稱：「（問：上訴人有沒有將土地還給五
    豐公司？）土地是我租的，上訴人只是幫我處理。土地從頭
    到尾都是我在管理，委託上訴人收錢，現在由廖先生收錢，
    上訴人並不是五豐公司的股東」、「（問：你如何知道是誰
    租的？）表格是我打的，我要上訴人去幫我收錢」等語（本
    院更字卷，97頁）。上開證人之証言與上訴人之主張顯然不
    符，證人更證稱並無交還土地之事實。嗣經本院命上訴人入
    庭並告以證人陳述要旨後，上訴人始改稱：「土地本來就是
    五豐公司的，是陳顯堂在管，我只是幫助他」等語（本院更
    字卷，97頁），則上訴人主張其自公司停業後即未再使用系
    爭土地，已將系爭土地交還五豐公司云云，並無可採。
七、關於上訴人經營系爭停車場之收入，被上訴人主張：上訴人
    丙○○占用系爭土地作為停車場出租營利，上訴人每月收到
    停車租金98,000元，被上訴人得請求每月按65,600元計算之
    不當得利等語。上訴人則稱：大約3萬元，包月每月3500 元
    ，並沒有訂立契約，不定期有人租，不定期有人退租，一共
    有20個車位，並不是全部租出去，大約租出去一半，稅捐處
    核定六萬元，實際上並沒有這麼多，我不懂所以沒有提出異
    議等語（本院更字卷，15頁）。經查系爭土地之承租人廖為
    善於警察局偵訊時稱：其付給上訴人租金原來每月5,000元
    ，於85年漲到每月7000元等語（本院更字卷，82頁背面）。
    而被上訴人所提出之停車證亦記載87年7月25日之每月租金
    為7,000元（原審卷，137頁）。上訴人自承系爭土地共有20
    個停車位，大約出租一半車位。廖為善則於上開偵訊筆錄中
    稱其共向上訴人租8個車位，另有6個攤販向上訴人承租車位
    （本院更字卷，82頁背面）。依此計算，上訴人共出租14個
    車位，每月車位租金收入為98,000元。上訴人雖稱：扣除人
    事管理費、清潔費、稅金、投入設備折舊（含圍籬、水泥、
    油漆），所剩無幾云云，然未能舉證證明確有各該項支出，
    本院卷第一二四頁），且系爭土地空間並不大，以空地供人
    停車，衡情不必有何設備折舊支出，上訴人每月收入98,000
    元，縱有稅金、管理費、清潔費支出，其數額亦不多，上訴
    人既未能舉證證明其確有費用支出之事實，則被上訴人請求
    其給付每月以65,000元計算之不當得利，即屬應予准許。
八、關於被上訴人依據民法第179條不當得利所得請求之金額：
  (一)上訴人甲○○得請求按其對系爭土地所有權應有部分3分之2
    ，自87年7月8日起至90年4月30日止每月以65,600元計算之
    金額，共為1,477,058元（計算式：65,600元×（33＋24/31
    ）×2/3，元以下四捨五入，下同），及自起訴狀繕本送達
    之翌日（即90年7月14日起）至清償日止按年5%計算之利息
    ，暨自90年5月1日起至返還系爭土地予被上訴人及其他全體
    共有人止按月給付43,733元（計算式：65,600元×2/3）及
    屆期如未給付，分別自屆期之翌日（即次月一日）起至清償
    日止按年息百分之五計算之利息。
  (二)被上訴人乙○○得請求按其對系爭土地所有權應有部分6分
    之1，自87年7月8日起至90年4月30日止每月以65,600元計算
    之金額為369,265元（計算式：65,600元×（33＋24/31）×
    1/6），及自90年7月14日起至清償日止按年息5%計算之利息
    ，暨自90年5月1日起至返還系爭土地予被上訴人及其他全體
    共有人止，按月給付10,933元（計算式：65,600元×1/6）
    及屆期如未給付分別自屆期之翌日（即次月一日）起至清償
    日止按年息5%計算之利息。
九、從而被上訴人依據民法第179條規定，請求上訴人給付被上
    訴人甲○○1,477,058元及自90年7月14日起至清償日止按年
    5%計算之利息，暨自90年5月1日起至返還系爭土地予被上訴
    人及其他全體共有人止按月給付43,733元及屆期如未給付，
    分別自屆期之翌日（即次月一日）起至清償日止按年息5%計
    算之利息，給付被上訴人乙○○369,265元及自90年7月14日
    起至清償日止按年息5%計算之利息，暨自90年5月1日起至返
    還系爭土地予被上訴人及其他全體共有人止按月給付10,933
    元及屆期如未給付分別自屆期之翌日（即次月一日）起至清
    償日止按年息5%計算之利息，均為有理由，應予准許。原審
    為上訴人丙○○敗訴之判決，核無違誤，上訴人之上訴論旨
    指摘原判決不當，求予廢棄改判，為無理由。
十、本件事證已臻明確，兩造其餘主張與舉證，無一一論列之必
    要，併此敘明。
十一、據上論結，本件上訴為無理由，依民事訴訟法第450條、
      第449條第1項、第79條、第85條第1項前段判決如主文。
中　　華　　民　　國　　94　　年　　7 　　月　　5　　日
　　　　　　　　　民事第五庭審判長法　官　林丁寶
            　　　　　　　　      法　官  陳博享
                      　　　　　　法　官  高鳳仙
正本係照原本作成。
如不服本判決，應於收受送達後20日內向本院提出上訴書狀，其
未表明上訴理由者，應於提出上訴後20日內向本院補提理由書狀
（均須按他造當事人之人數附繕本）上訴時應提出委任律師或具
有律師資格之人之委任狀；委任有律師資格者，另應附具律師資
格證書及釋明委任人與受任人有民事訴訟法第466條之一第一項
但書或第二項（詳附註）所定關係之釋明文書影本。
中　　華　　民　　國　　94　　年　　7 　　月　　7 　　日
　　　　　　　　　　　　　　　　　　書記官　黃慶霽
附註：
民事訴訟法第四百六十六條之一（第一項、第二項）：
對於第二審判決上訴，上訴人應委任律師為訴訟代理人。但上訴
人或其他法定代理人具有律師資格者，不在此限。
上訴人之配偶、三親等內之血親、二親等內之姻親，或上訴人為
法人、中央或地方機關時，其所屬專任人員具有律師資格並經法
院認為適當者，亦得為第三審訴訟代理人。
